【裁判字號】    94,訴,5502
【裁判日期】    950602
【裁判案由】    遷讓房屋
【裁判全文】
臺灣臺北地方法院民事判決              94年度訴字第5502號
原      告  台北市庚○○○○○○○管理人己○○
被      告  丙○○
訴訟代理人  呂光武律師
被      告  戊○○
            辛○○
            乙○○
            甲○○
            丁○○
上  五  人
訴訟代理人  丙○○
上列當事人間遷讓房屋事件，本院於民國95年5月19日言詞辯論
終結，判決如下：
    主  文
原告之訴及假執行之聲請均駁回。
訴訟費用由原告負擔。
    事實及理由
一、程序方面：按訴狀送達後，原告不得將原訴變更或追加他訴
    ，惟被告於訴之變更追加無異議，而為本案之言詞辯論者，
    視為同意變更或追加，民事訴訟法第255條第2項定有明文。
    查本件原告於民國94年10月4日起訴請求：被告丙○○應自
    門牌號碼為台北市○○區○街300巷36號1樓之房屋遷移，將
    該屋返還原告。嗣於94年11月7日追加戊○○、辛○○、乙
    ○○、甲○○、丁○○為被告，並為上述之聲明，屬於被告
    之追加，被告對於原告上開訴之追加並無異議，而為本案之
    言詞辯論，視為同意追加，核與前開規定相符，應予准許，
    合先敘明。
二、本件原告起訴主張：門牌號碼台北市○○區○街300巷36號1
    樓房屋（下稱系爭房屋）為未辦保存登記之房屋，該屋於61
    年5月8日由當時任原告保儀公管理人之林文東、周博忠及林
    金水以原告保儀公名義，與訴外人振威企業有限公司（下稱
    振威公司）簽立松山區合建房屋工程契約書（下稱系爭合建
    契約），並由原告保儀公提供土地與振威公司合建（下稱系
    爭合建工程），惟嗣因振威公司違約，無法繼續興建，原告
    保儀公乃依上開契約規定解除該合建契約，將該工地建物無
    條件沒收接管收回出資，再委由訴外人天功營造廠繼續興建
    完成。是系爭房屋應屬原始建築人即原告所有，原告為系爭
    房屋之原始所有權人，被告對系爭房屋並無所有權，竟無權
    占有系爭房屋，且兩造間亦無任何法律關係存在，為此依民
    法第767條之規定，請求被告自系爭房屋遷移，並將該屋返
    還原告等語。並聲明：（一）被告應自系爭房屋遷移，將該
    屋返還原告。（二）願供擔保請准予宣告假執行。
三、被告辯以：系爭房屋係原告提供土地供振威公司起造正義新
    村148戶之其中1戶，被告前手潘傅惠美於61年5月3日向振威
    公司價購，並陸續付清價款，惟因振威公司於起造過程中，
    運轉失靈，乃與地主即原告管理人林文東協議，將系爭房屋
    起造之一切權利義務及其與各訂戶間本於買賣契約所生之一
    切權義及法律地位，由林文東以地主代表之名義承擔，為此
    ，林文東乃於65年1月22日，在台北市城中區民眾服務社召
    開協調會，與會之訂戶代表均一致同意由原告接手，同年月
    25日林文東據此書面通知各訂戶，聲明振威公司與各訂戶間
    之買賣合約對其繼續有效，並向台北市政府聲請變更起造人
    為地主代表林文東，繼續施工，迄67年初全部竣工後，原告
    保儀公交付系爭房屋與潘傅惠美居住使用，而潘傅惠美則於
    90年3月13日將上述買賣契約所生之權利全部讓與被告丙○
    ○，被告丙○○且已多次通知原告，請求其履行出賣人之義
    務，故被告丙○○有占有系爭房屋之本權，至其他被告之占
    有或設籍均為被告丙○○所同意，亦非無權，是原告請求被
    告遷讓系爭房屋，於法無據，應予駁回等語。並聲明：（一
    ）原告之訴及其假執行之聲請均駁回。（二）如受不判決，
    願提供現金或等值之銀行可轉定期存款單為擔保請准宣告免
    為假執行。
四、兩造不爭執之事實：（本院卷第69頁、第248頁之言詞辯論
    筆錄）
（一）系爭房屋原係由振威公司興造，嗣振威公司將系爭房屋建
      造工程之一切權益移轉與地號169 、170 地主代表。地主
      代表林文東、周博忠與訂戶代表召開協議會如65年1 月22
      日協調會議紀錄，原訂戶曾接到65年1月25日通知訂戶與
      振威公司簽訂合約繼續有效。系爭房屋並未辦理建物第一
      次保存登記。振威公司興建至2樓時，發生財務危機才將
      權益移轉給地主。系爭房屋是1樓，當時已經建造完成。
（二）被告向潘傅惠美買受系爭房屋，並簽有不動產賣賣契約書
      。潘傅惠美與振威公司訂有委託工程合約書。
（三）系爭房屋現由被告占有中。
五、本件爭點：（本院卷第69頁、第248頁之言詞辯論筆錄）
（一）振威公司將系爭工程移轉於地號169、170地主後，原告是
      否需承受振威公司與被告間債權債務之關係？
（二）原告是否取得系爭建物所有權？原告請求排除侵害是否有
      理由？
    爰分述之如下：
（一）振威公司將系爭工程移轉於地號169、170地主後，原告是
      否需承受振威公司與被告間債權債務之關係？
  １、原告主張：振威公司違約倒閉後，原告並未表示振威公司
      與原各訂戶間所訂買賣契約完全無條件繼續有效，原告毋
      需承受振威公司與被告間之債權債務關係等語。被告則辯
      以：依地主代表與訂戶代表間協調會議紀錄及地主代表林
      文東依據該協調會議紀錄所發通知內容，原告已為承擔上
      開買賣契約之意思表示等語。
  ２、按所謂契約承擔，乃以承受契約當事人一方之地位為標的
      之契約，亦即依契約所生之一種概括的承受。我民法就此
      雖無明文規定，但適用於一般交易上之繼續性契約。此種
      概括承擔包括債權讓與及債務承擔二者，關於債權讓與部
      分固不必得債務人之同意，惟債務承擔部分，仍應參照民
      法第301條規定，須經債權人之承認始生效力。契約承擔
      生效後，該當事人基於原契約所生之一切權利義務，均移
      轉於承擔人。
  ３、經查：
 （1）依系爭合建契約首載：「立契約書人保儀公神明會管理人
      林文東、周博忠、林金水（以下簡稱甲方）與振威企業有
      限公司負責人陳淑枝，工程師施佳宏（以下簡稱乙方）…
      …。」，末載：「立契約書人甲方：林文東…，甲方：周
      博忠…甲方：林金水…乙方：振威企業有限公司」（本院
      卷第105至108頁）。另原告與天功營造廠間工程合約則首
      載：「立合約人：台北市○○區○○街三60巷內中坡段一
      六九、一七○地號上土地所有人全權代表林文東、周博忠
      （以下稱甲方），天功營造廠負責人李光宗（以下稱乙方
      ）……。」，末載：「立合約人甲方：林文東……甲方：
      周博忠……，乙方：天功營造廠……。」（本院卷第81
      至84頁），可知，上開之契約，林文東、周博忠，均係代
      表原告簽訂甚明。
 （2）又依65年1月22日正義新村土地所有人代表與訂戶代表協
      調會議紀錄記載：「出席者：地主代表：林文東、周博忠
      、訂戶代表：……主席：林文東」、「討論事項：一、在
      未復照前為使地主與訂戶雙方互建信心，由地主代表林文
      東書面通知各訂戶，並在工地公告以訂戶與振威公司所訂
      合約之內容籌劃完工……。」等語，有該協調會議紀錄可
      按（本院卷第26至27頁），可知，林文東及周博忠係代表
      原告召開上開協調會，並由「地主代表」林文東書面通知
      各訂戶。是林文東依據該會議紀錄討論事項第1點，於65
      年1月25日所發之通知，自亦係代表原告所為之意思表示
      。而該通知（即65年1月25日之通知）載有：「主旨：為
      松山中坡段169、170地號房屋復工事宜請查照。說明：一
      、為處理松山中坡段169、170地號正義新村未完工程及一
      切相關問題，經由本人於六十五年一月廿二日邀請全體委
      建訂戶代表及有關人員舉行協調會議……，達成協議并訂
      定工作步驟，據以執行。二、本人代表169、170 地主接
      管振威公司所建正義新村全部工程，並承認各訂戶原與該
      公司所訂合約繼續有效……。」等語，並署名「地主代表
      」林文東（本院卷第27之1至28頁），足見，該通知係林
      文東代表原告所發，依該通知之意旨，原告同意承受上開
      契約中當事人一方（即振威公司）之地位。另依「變更起
      造人同意書」之記載：「…振威企業有限公司擬於台北市
      松山區○○段169 、170地號申請興建四層集合住宅工程
      ，…無法續繼興建，願同意讓渡給地主代表人林文東繼續
      興建。」等語，並署名地主代表林文東（本院卷第236頁
      ），益見林文東係以原告代表人身分承擔各訂戶與振威公
      司所訂之合約。
 （3）再被告丙○○係向潘傅惠美買受系爭房屋，而潘傅惠美復
      與振威公司訂有委託工程合約書，此有不動產賣賣契約書
      及委託工程合約書在卷可憑（本院卷第29至44頁），並為
      兩造所不爭執，且被告對於由原告承擔上述之債務，復無
      反對之意思表示，則依上開（二）有關契約承擔之說明，
      原告自應承擔振威公司與潘傅惠美間之債權債務關係。
（二）原告是否取得系爭建物所有權？原告請求排除侵害是否有
      理由？
  １、按「所有人對於無權占有或侵奪其所有物者，得請求返還
      之。對於妨害其所有權者，得請求除去之。有妨害其所有
      權之虞者，得請求防止之。」民法第767條定有明文。
  ２、如上所述，被告丙○○係向潘傅惠美買受系爭房屋，其占
      有系爭房屋係本於與潘傅惠美間之買賣契約關係，而原告
      復應承擔振威公司與潘傅惠美間之債權債務關係，是就原
      告而言，被告丙○○占有系爭房屋，自屬有權占有，而其
      他被告之占有或設籍又均為被告丙○○所同意，自亦非無
      權占有。從而，縱認原告係系爭房屋之所有權人，原告亦
      難依民法第767條之規定，請求被告遷讓系爭房屋，本院
      自無再認定原告是否係系爭房屋之所有權人之必要。至原
      告另主張被告之前手潘傅惠美尚未繳清系爭房屋之所有價
      款，縱認屬實，亦屬另一法律關係，應由原告另循法律途
      徑解決，與被告是否有權占有無關，併此敘明。
六、綜上所述，原告本於民法第767條之規定，訴請如其聲明所
    示，為無理由，不應准許。原告之訴既經駁回，其假執行之
    聲請即失所依據，應併予駁回。
七、本件事證已臻明確，兩造其餘之攻擊、防禦方法，核與判決
    結果不生影響，爰毋庸一一論述，併此敘明。
八、據上論結，本件原告之訴為無理由，依民事訴訟法第78條，
    判決如主文。
中    華    民    國    95    年     6    月     2    日
                  民事第四庭    法  官  陳邦豪
以上正本係照原本作成。
如對本判決上訴，須於判決送達後二十日之不變期間內，向本院
提出上訴狀。
中    華    民    國    95    年     6    月     2    日
                                書記官  薛德芬


司法院資訊處製作；財團法人民間司法改革基金會備份。
